【裁判字號】    95,訴,1771
【裁判日期】    950927
【裁判案由】    妨害自由
【裁判全文】
臺灣臺中地方法院刑事判決              95年度訴字第1771號
公  訴  人  臺灣臺中地方法院檢察署檢察官
被      告  甲○○
選任辯護人  蕭顯榮律師
上列被告因妨害自由案件，經檢察官提起公訴（九十四年度偵字
第四二０六號），本院判決如下：
    主    文
甲○○共同以非法方法剝奪人之行動自由，處有期徒刑肆月，如
易科罰金，以銀元佰元即新臺幣玖佰元折算壹日。
    犯罪事實
一、緣丁○○之妻丙○○於民國九十三年間起，以本票為擔保，
    陸續向甲○○之母黃錦鶯借款合計新臺幣（下同）八百一十
    萬元，迄未清償，以致造成甲○○家中經濟困頓，因丙○○
    避不見面，且甲○○於九十四年一月二十五日凌晨時分，聽
    聞丁○○打算徹夜搬家，為追討前開債務，乃夥同不詳姓名
    年籍之七、八名成年人，於九十四年一月二十五日凌晨二時
    許，前往臺中縣大里市○○街十六號丁○○住處，趁丁○○
    搬運物品至該社區大樓守衛室寄放之際，先將丁○○拉出守
    衛室，要求丁○○交代丙○○之下落並聯絡丙○○出面處理
    債務，丁○○不從，甲○○即夥同該不詳姓名年籍之七、八
    名成年人，基於共同傷害他人身體、強制使人行無義務之事
    及妨害自由之犯意聯絡，先在臺中縣大里市○○街十六號丁○○住處騎樓，共同出手毆打丁○○之頭部、臉部，之後，
    再將丁○○帶往其住處客廳內，因丁○○仍不願配合聯繫丙○○出面解決債務並表示債務與其無關，致使甲○○等人心
    生不滿，乃共同接續出手毆打丁○○之頭部、臉部，致使丁○○因而受有頭部外傷併右眼眶皮下瘀血3×5公分之傷害；
    又甲○○見無法要求丁○○聯絡丙○○出面解決債務，為達
    脅迫丁○○聯繫丙○○出面之目的，便指使該不詳姓名年籍
    之二名成年人利用人多之勢，強行將丁○○之子戊○○由其
    住處客廳帶往附近巷口後，轉而對戊○○出言嚇稱：「如果
    你不講，就要把你的腿打斷」等語，以脅迫戊○○聯繫其母
    親丙○○出面，戊○○不從，渠等即接續出言脅迫戊○○上
    車，戊○○見對方人多勢眾，不敢反抗，不得不上車而遭限
    制行動自由，甲○○等人即以此恐嚇之方法，剝奪戊○○之
    行動自由；而丁○○眼見其子戊○○遭強行帶出住處，因擔
    心其安危，復聽聞甲○○稱：「我這樣打你，你受得了，不
    曉得你兒子是否受得了。」等語，遂於九十四年一月二十五
    日凌晨五時許之前不詳時間，撥打電話聯絡丙○○告知上情
    ，甲○○等人即以妨害戊○○行動自由之方式，脅迫丁○○
    ，使丁○○行無義務之事。嗣經丙○○先在電話中向甲○○
    之母黃錦鶯應允出面及先行償還部分債務後，並立即報警處
    理，經警於九十四年一月二時五日凌晨五時許，前往臺中縣
    大里市○○街十六號丁○○住處瞭解，甲○○與丁○○即隨
    警前往派出所，嗣於九十四年一月二十五日上午十時三十分
    許，該不詳姓名年籍之成年人即將戊○○載至派出所附近，
    讓戊○○自行前往派出所。
二、案經丁○○訴由臺中縣警察局霧峰分局報告臺灣臺中地方法
    院檢察署檢察官偵查起訴。
    理    由
一、訊據被告甲○○矢口否認有何傷害、強制、妨害自由之犯行
    ，辯稱：伊並未毆打告訴人丁○○，亦沒有限制告訴人丁○○之行動，當時伊只是要去找告訴人丁○○，要求他太太出
    面解決債務而已，當時伊還有帶小孩出門，到場時，已經有
    人在告訴人丁○○住處及騎樓，而告訴人丁○○之子戊○○
    當時是和伊妹乙○○在外面談話，伊並未在場，不清楚雙方
    談話經過云云。經查：
    （一）對於告訴人丁○○之妻丙○○積欠被告之母黃錦鶯八
          百一十萬元債務未償之情，業據證人王重明於偵查中
          證述屬實（參照偵查卷第一一九至一二０頁），並有
          被告提出本院九十五年度促字第一七一五號支付命令
          影本一份（參照本院卷第三七頁）及丙○○簽發之本
          票影本十六張（參照本院卷第三八至四三頁）為證，
          證人丙○○雖於本院中到庭證稱：實際積欠數額未達
          八百一十萬元，且目前已經清償五、六百萬元等語（
          參照本院卷第九九頁），然證人丙○○並未提出任何
          清償證明或借貸證明，而黃錦鶯持有證人丙○○簽發
          之本票，復未經證人丙○○取回，可見證人丙○○仍
          積欠黃錦鶯鉅額債務之情，應堪認定。又被告會於九
          十五年一月二十五日凌晨二時許，前往告訴人丁○○
          住處討債之原因，依據被告於本院審理中供稱：「因
          為告訴人要搬家，他住處的警衛通知我母親，我們才
          會過去，因為很多人去向他們要債，所以我才會在半
          夜趕過去。」等語（參照本院卷第一０七頁）及於偵
          查中供稱：「我媽媽打電話跟我說丙○○好像要搬家
          ，叫我過去看看，我就跟我三、四歲的兒子一起過去
          看。」等語（參照偵查卷第四六頁），雖然被告對於
          消息來源之供述先後不一，然可以確定的是被告獲知
          告訴人丁○○半夜要搬家之訊息，因此，被告面對積
          欠鉅額債務之證人丙○○可能搬遷避債之情形，始會
          於半夜時分前往告訴人丁○○住處要債，否則被告何
          須三更半夜向人討債。
    （二）次以，對於被告夥同該不詳姓名年籍之七、八名成年
          人接續出手毆打告訴人丁○○等情，依據告訴人趙四
          郎於本院審理中到庭證稱：在九十四年一月二十五日
          凌晨二時，在臺中縣大里市○○街十六號其住處，遭
          被告及其找來不認識之七、八人徒手毆打，因為被告
          要找丙○○，所以在伊住處騎樓下逼伊供出丙○○下
          落，伊當時沒有供出丙○○下落，他們就把我拖到住
          處的室內繼續打伊，當時伊兒子戊○○有在客廳看到
          伊被打，伊兒子戊○○也有在住處客廳被毆打，這七
          、八人也有在伊住處客廳打戊○○等語（參照本院卷
          第九十至九一頁）；核與證人即告訴人丁○○之子趙
          志儒於本院中證稱：九十四年一月二十五日凌晨二時
          許，在臺中縣大里市○○街十六號，包括被告在內有
          三、四個人，從伊住處警衛室到伊住處內，一路毆打
          其父親丁○○，進到住處後，有部分人看守伊和父親
          ，其他人輪流打伊父親等語（參照本院卷第九六頁）
          大致相符；復有告訴人丁○○提出之中山醫學大學附
          設醫院診斷證明書一份（參照偵查卷第二四頁）、受
          傷照片（參照偵查卷第二五頁）在卷可稽；告訴人趙
          四郎所受之傷害確實與被告及該不詳姓名年籍之七、
          八名成年人之行為間有相當因果關係存在。是以，告
          訴人丁○○遭被告及其他不詳姓名年籍之七、八名成
          年人出手毆打之情，應堪認定。又告訴人丁○○受傷
          之部位，其於本院中固指稱遭被告等人出手毆打頭部
          、肩膀、胸部、腰部等部位（參照本院卷第九四頁）
          ，惟依據告訴人丁○○提出之前開診斷證明書（參照
          偵查卷第二四頁），記載之傷勢僅為「頭部外傷併右
          眼眶皮下瘀血3×5公分」，佐以告訴人丁○○提出之
          受傷害照片（參照偵查卷第二五頁）亦僅顯示右眼皮
          下瘀血之傷害，因此告訴人丁○○遭受毆打之部位，
          依據現有事證，僅能認定為頭部、臉部，至於告訴人
          丁○○所述肩膀、胸部、腰部亦有遭到毆打部分，因
          無醫院出具之診斷證明書資以為憑，尚難遽以認定。
          另外，(一)就證人戊○○於本院中證稱：之後被告指使
          二人帶伊出去，將伊帶到巷口，之後被告也有跟出來
          ，被告和其他人一直問伊母親之下落及聯絡電話，伊
          沒有回答，他們就輪流出言恐嚇說，如果我不講，就
          要把我的腿打斷，其中一人來出手打我的胸口，事後
          我沒有去驗傷等語（參照本院卷第九六頁），對於證
          人戊○○指稱遭毆打部分，業據被告否認在案，而證
          人戊○○於案發後又未前往醫院就診驗傷，顯然無從
          據以認定證人戊○○確實因遭受毆打而受有傷害之情
          ，且告訴人丁○○亦未在場目睹，換言之，證人趙志
          儒遭傷害部分，僅有證人戊○○之唯一指述，並無其
          他佐證，證人戊○○雖於本案中係屬證人之地位，惟
          因證人戊○○與告訴人丁○○為父子關係，與被告則
          為債務糾紛之相對人，自難期為有利於被告之證言，
          在無其他佐證之前提下，自難僅憑證人戊○○個人之
          言，即行認定，因此，本院認依據現有事證，尚不足
          以認定被告另有傷害證人戊○○之犯行；(二)就告訴人
          丁○○於本院中指稱：「她（指乙○○）也有用東西
          丟我。」等語（參照本院卷第九一頁），明顯與告訴
          人丁○○指稱：「（問：如何被毆打？）他們徒手打
          我。」等語（參照本院卷第九二頁），不相符合，且
          對於證人乙○○有無參與傷害之犯行，並無其他事證
          ，足資認定，亦無從僅憑告訴人丁○○之指述，率予
          認定證人乙○○為傷害犯行之共犯，附此敘明。
    （三）復以，對於起訴書指訴被告出言恐嚇告訴人丁○○之
          情，依據告訴人丁○○於本院審理中證稱：被告並未
          對伊說過「你不給我一個交代，就將你兒子的雙腳打
          斷」之話語等情（參照本院卷第九三頁），因此，起
          訴書認定被告在告訴人丁○○屋內對丁○○恐嚇之情
          ，顯然與告訴人丁○○證述情節不符。又告訴人趙四
          郎雖於本院中證稱：被告連同其他七、八人，在伊住
          處客廳時，對伊說如果不還這些債，就要押人，見一
          次面就要打一次等語（參照本院卷第九四頁），然因
          告訴人丁○○之地位與被告對立，其告訴之目的無非
          係為使被告遭受刑事訴追，自應有其他補強事證，始
          足以認定，而觀諸現有事證，僅有告訴人丁○○之唯
          一指訴，本院尚難據以認定被告有何恐嚇告訴人趙四
          郎之犯行。至於告訴人丁○○於本院審理中證稱：在
          伊兒子戊○○被拖出去一段時間後，被告讓戊○○打
          電話給伊，戊○○在電話中告訴伊，拖他出去的那兩
          人有恐嚇他這些話等語（參照本院卷第九三頁），核
          與證人戊○○於本院中則證稱：伊並未打電話告訴父
          親遭到恐嚇之事情等語（參照本院卷第九七頁）不符
          ，足徵告訴人丁○○所稱聽聞戊○○遭到被告恐嚇之
          情，與事實相悖，無從採信。是以，起訴書認告訴人
          丁○○遭受被告恐嚇之行為，顯與現有事證不符，實
          際遭受恐嚇之人應係證人戊○○，而非告訴人丁○○
          。
    （四）對於被告指使該不詳姓名年籍之成年人以恐嚇之言語
          ，迫使證人戊○○離開住處及上車而限制其行動自由
          ，及以妨害證人戊○○自由之方式，脅迫告訴人趙四
          郎撥打電話予證人丙○○之無義務之事等情，業據證
          人戊○○於本院審理中證稱：「被告指使二人帶我出
          去，把我帶到巷口，後來被告也有跟出來，被告和其
          他人就一直問我媽媽的下落及電話，我沒有回答，他
          們就輪流出言恐嚇我，如果我不講，就要把我的腿打
          斷。」等語（參照本院卷第九七頁），及告訴人趙四
          郎於本院審理中證稱：「（我兒子被人家帶出去之後
          ）被告對我說，我這樣打你，你受得了，不曉得你兒
          子是否受得了。」等語（參照本院卷第九三頁），佐
          以證人丙○○於偵查中證稱：告訴人丁○○於當天凌
          晨五時前，打手機告訴伊遭被告毆打，人在警察局，
          並知悉戊○○遭帶走之事，始與黃錦鶯電話聯絡，約
          好由伊出面，就先放戊○○等語（參照偵查卷第九十
          頁），證人戊○○既非自願與該不詳姓名年籍之成年
          人外出，更無意願上車，而告訴人丁○○亦一直不願
          配合聯絡證人丙○○，若非該不詳姓名年籍之成年人
          利用人多勢眾，先將證人戊○○帶出其住處，再以言
          語脅迫之方式，要求上車，以迫使告訴人丁○○就範
          ，因而聯絡證人丙○○出面解決債務，由此可知，被
          告等人確實有以恐嚇之非法方法妨害證人戊○○之行
          動自由而強制告訴人丁○○行無義務之事之犯行。至
          於證人戊○○指稱被告也跟出去，對其恐嚇之情，觀
          諸告訴人丁○○於偵查及本院審理中之證述情節，均
          未提及被告在毆打及脅迫聯絡證人丙○○出面解決債
          務之過程中曾經離開過，而被告亦供稱從頭至尾均未
          離開告訴人丁○○住處等語，佐以，被告之目的無非
          係要證人丙○○出面，而告訴人丁○○面對其子趙志
          儒為不認識之人帶往戶外之際，業足以迫使其願意聯
          絡其前妻林秀面出面，被告何須離開去對證人戊○○
          為恐嚇之行為，因此，對於證人戊○○指稱被告也有
          跟出去對其恐嚇等語，本院認尚有斟酌之餘地，未可
          遽以採信。另外，對於證人乙○○於本院中證稱：在
          外面碰到戊○○，一直與戊○○商談，希望其母親出
          面解決問題，因久站腿酸才會進入車內繼續商談，過
          程中僅有伊與戊○○二人，連警車經過都沒有發現，
          後來看到在告訴人丁○○住處裡面的人都走出來，才
          發現有警察，伊與姊夫及戊○○發現他們到警察局後
          ，就開車尾隨前往，到警局戊○○係自行走下車等語
          （參照本院卷第一００至一０三頁），證人乙○○與
          證人戊○○並不熟識，何以證人戊○○願意在三更半
          夜花時間與證人乙○○商談其母親債務之問題？又證
          人戊○○若非遭受妨害自由，何以願意應對方要求上
          車？且警察據報前來時所駕駛之巡邏車，必會開啟警
          示燈及鳴響警笛，夜深人靜時刻，對於警車之來臨，
          應當會有更高之知覺，證人乙○○指稱沒有察覺警車
          前來，即有可議，再者，證人戊○○僅係學生身分，
          毫無經濟能力可以面對其母親積欠之鉅額債務，因此
          ，證人乙○○之前開證述內容，有諸多疑竇，尚難資
          為有利於被告之事證。從而，觀諸證人戊○○遭強行
          帶出後，告訴人丁○○即願意撥打電話聯繫證人林秀
          香出面解決債務，由此可知，被告等人係以妨害趙志
          儒自由之方式，迫使告訴人丁○○願意聯繫證人林秀
          香出面解決，因此，被告等人對於證人戊○○及告訴
          人丁○○所為，分別應係構成妨害自由及強制罪責。
          至於被告等人對於證人戊○○所為恐嚇及妨害自由之
          目的，均係為強制證人戊○○行聯繫其母親丙○○之
          無義務之事等情，應堪認定。
    （五）對於被告與案發當時在場之該不詳姓名年籍之七、八
          名成年人間有共同傷害、強制、妨害自由之犯意聯絡
          及行為分擔等情，業據告訴人丁○○於本院審理中證
          稱：「（問：除了被告之外，另外這七、八人有無表
          示丙○○也有欠他們錢，他們是另一批債主？）他們
          七、八人有拿黃錦鶯持有的七、八張本票影本，表示
          係要來要這些債。」等語（參照本院卷第九三頁），
          及證人戊○○於偵查中證稱：「他們有提到替甲○○
          的媽媽要債。」、「（問：當天誰叫人把你押出去的
          ？）甲○○，我聽到甲○○他們在交頭接耳討論要把
          我怎樣，實際情況我沒聽清楚，然後就把我帶出去。
          」等語（參照偵查卷第五五、八八頁），佐以證人林
          秀香於偵查中證稱：「（問：有欠其他人債務？）有
          ，五、六個人，從五萬元到一百多萬元不等，我借這
          些錢就是要還甲○○的媽媽。」等語（參照偵查卷第
          五五頁），證人丙○○雖有其他債權人存在，然欠債
          原因，均係為清償積欠黃錦鶯之債務，因此，其他債
          權人自不可能持有黃錦鶯手中之本票，而案發當天前
          往現場之該不詳姓名年籍之成年人既然持有證人林秀
          香簽發予黃錦鶯之本票，由此可知，該不詳姓名年籍
          之成年人應係與被告一同前來，並為協助被告向證人
          丙○○催討債務而來，是以，被告與該不詳姓名年籍
          之成年人間對於前開傷害、妨害自由及強制之犯行間
          ，具有共同之犯意聯絡及行為分擔，為共同正犯，應
          堪認定。
    （六）綜上所述，被告所為傷害告訴人丁○○、強制告訴人
          丁○○行無義務之事，及妨害證人戊○○行動自由之
          之犯行，應堪認定。被告所辯，顯係事後卸責之詞，
          要難採信。本件事證已臻明確，被告犯行，洵堪認定
          。
二、查：刑法及刑法施行法業於九十四年二月二日修正公布，並
    於九十五年七月一日施行。按行為後法律有變更者，適用行
    為時之法律，但行為後之法律有利於行為人者，適用最有利
    於行為人之法律，現行刑法第二條第一項定有明文。此條規
    定乃與刑法第一條罪刑法定主義契合，而貫徹法律禁止溯及
    既往原則，係規範行為後法律變更所生新舊法律比較適用之
    準據法，是刑法第二條本身雖經修正，但刑法第二條既屬適
    用法律之準據法，本身尚無比較新舊法之問題，應一律適用
    裁判時之現行刑法第二條規定以決定適用之刑罰法律，先予
    辨明。又以本次刑法修正之比較新舊法，應就罪刑有關之共
    犯、未遂犯、想像競合犯、牽連犯、連續犯、結合犯，以及
    累犯加重、自首減輕暨其他法定加減原因（如身分加減）與
    加減例等一切情形，本於統一性及整體性原則，綜其全部罪
    刑之結果而為比較，亦有最高法院九十五年度第八次刑庭會
    議決議可資參照。是按：
（一）刑法第二百七十七條第一項之傷害罪，其法定刑得科銀元
      一千元以下罰金；刑法第三百零二條第一項之剝奪他人行
      動自由罪及第三百零四條第一項之強制罪，其法定刑均得
      科銀元三百元以下罰金；據修正後刑法施行法增訂第一條
      之一：「中華民國九十四年一月七日刑法修正施行後，刑
      法分則編所定罰金之貨幣單位為新臺幣。九十四年一月七
      日刑法修正時，刑法分則編未修正之條文定有罰金者，自
      九十四年一月七日刑法修正施行後，就其所定數額提高為
      三十倍。但七十二年六月二十六日至九十四年一月七日新
      增或修正之條文，就其所定數額提高為三倍」及刑法第三
      十三條第五款就罰金刑部分修正為：「新臺幣一千元以上
      ，以百元計算之」等規定，是依修正後之法律，刑法第二
      百七十七條第一項之傷害罪所得科處之罰金刑最高為新臺
      幣三萬元、最低為新臺幣一千元，刑法第三百零二條第一
      項之剝奪他人行動自由罪、第三百零四條第一項之強制罪
      所得科處之罰金刑最高均為新臺幣九千元、最低均為新臺
      幣一千元；然依被告行為時之刑罰法律，即罰金罰鍰提高
      標準條例第一條前段規定之提高倍數十倍及刑法第三十三
      條第五款規定之罰金最低額一元計算，傷害罪、剝奪他人
      行動自由罪與強制罪之罰金刑最高額分別為銀元一萬元、
      三千元，最低額均為銀元一元，若依現行法規所定貨幣單
      位折算新臺幣條例第二條之規定換算為新臺幣，最高額雖
      分別與新法同為新臺幣三萬元、九千元，然最低額均僅為
      新臺幣三元。因此，比較修正前、後關於罰金刑之規定，
      自應以被告行為時即修正前關於科處罰金刑之法律較有利
      於被告。
（二）又被告行為後，刑法第二十八條共犯之規定，亦於九十四
      年二月二日修正公布、九十五年七月一日施行前之規定為
      ：「二人以上共同實施犯罪之行為者，皆為正犯」，修正
      施行後之規定則為：「二人以上共同實行犯罪之行為者，
      皆為正犯」，揆諸本條之修正理由係為釐清陰謀共同正犯
      、預備共同正犯、共謀共同正犯是否合乎本條規定之正犯
      要件。而本案被告甲○○與該不詳姓名年籍之七、八名成
      年人間共同傷害、強制及剝奪他人行動自由之犯行，既屬
      實行犯罪行為之正犯，則適用修正前之刑法第二十八條規
      定論擬，並無不利於被告。
（三）被告行為後，刑法業經刪除第五十五條關於牽連犯之規定
      。本件被告所犯前開傷害、強制、剝奪他人行動自由等罪
      ，均係為達到促使證人丙○○出面解決債務之同一目的，
      其所犯前開三罪間，具有牽連犯之關係，依行為時即修正
      前刑法第五十五條之規定，論以牽連犯之結果，僅從一重
      之行使偽造私文書罪處斷，而修正後之刑法第五十五條既
      已刪除牽連犯之規定，則被告所犯前開四罪，即應依數罪
      併罰之規定，分論併罰；經比較新舊法適用之結果，修正
      後之規定並非較有利於被告，依刑法第二條第一項之規定
      ，應適用行為時即修正前刑法第五十五條牽連犯之規定，
      從一重之剝奪他人行動自由罪罪處斷。
（四）復以，被告犯罪時之刑法第四十一條第一項前段規定：「
      犯最重本刑為五年以下有期徒刑以下之刑之罪，而受六個
      月以下有期徒刑或拘役之宣告，因身體、教育、職業、家
      庭之關係或其他正當事由，執行顯有困難者，得以一元以
      上三元以下折算一日，易科罰金。」，又被告行為時之易
      科罰金折算標準，修正前罰金罰鍰提高標準條例第二條（
      現已刪除）規定，就其原定數額提高為一百倍折算一日，
      則本件被告行為時之易科罰金折算標準，最高應以銀元三
      百元折算一日，經折算為新臺幣後，應以新臺幣九百元折
      算一日。惟九十五年七月一日修正公布施行之刑法第四十
      一條第一項前段則規定：「犯最重本刑為五年以下有期徒
      刑以下之刑之罪，而受六個月以下有期徒刑或拘役之宣告
      者，得以新臺幣一千元、二千元或三千元折算一日，易科
      罰金。」，比較修正前後之易科罰金折算標準，係以九十
      五年七月一日修正公布施行前之規定，較有利於被告，則
      依刑法第二條第一項前段從舊從輕之規定，自應適用修正
      前刑法第四十一條第一項前段之規定，定其折算標準。
（五）綜合上述各條文修正前、後之比較，揆諸前揭最高法院決
      議，及修正後刑法第二條第一項前段、但書規定之「從舊
      從輕」原則，綜其全部罪刑之比較結果，修正後刑法及刑
      法施行法之規定並非較有利於被告，本案自應一體適用被
      告行為時即修正前刑法及罰金罰鍰提高標準條例第一條前
      段、修正前罰金罰鍰提高標準條例第二條之規定，予以論
      處。
三、論罪科刑部分：
（一）按凡施以拘禁以外之其他不法方法，客觀上足以侵害或限
      制他人基於自由意思之決定，而欲離去特定處所之行動自
      由可能者，無論其究係積極之作為或消極之不作為，亦不
      問是否施用直接強制力，均足當之，因此，被告等人強行
      將證人戊○○帶出其住處，並以言語恐嚇其聯絡母親丙○○出面及上車而限制其行動自由之行為，業已該當於刑法
      第三百零二條第一項之妨害自由罪。
（二）核被告所為，就告訴人丁○○部分，係犯刑法第二百七十
      七條第一項之傷害罪、第三百零四條第一項之強制罪，就
      證人戊○○部分，係犯刑法第三百零二條第一項之剝奪他
      人行動自由罪。被告與該姓名年籍不詳之七、八名成年人
      ，就前開傷害、強制及剝奪他人行動自由之犯行間，有共
      同之犯意聯絡及行為分擔，為共同正犯。又被告所犯傷害
      罪、剝奪他人行動自由罪與強制罪之目的，均係為達使告
      訴人丁○○行聯繫丙○○出面解決債務之無義務之事，三
      者間有方法目的之牽連關係，為牽連犯之裁判上一罪關係
      ，應依修正前刑法第五十五條之規定，從一重之剝奪他人
      行動自由罪論處。
（三）另按刑法第三百零二條第一項及第三百零四條第一項之罪
      ，其所保護之法益均為被害人之自由，而私行拘禁，仍不
      外以強暴、脅迫為手段，其罪質本屬相同，惟第三百零二
      條第一項之法定刑，既較第三百零四條第一項為重，則以
      私行拘禁之方法妨害人自由，縱其目的在使人行無義務之
      事，或妨害人行使權利，仍應逕依第三百零二條第一項論
      罪，並無適用刑法第三百零四條第一項之餘地（最高法院
      二十九年上字第三七五七號判例）。因此，被告等人剝奪
      證人戊○○行動自由之目的，雖亦係為脅迫證人戊○○聯
      繫證人丙○○出面解決債務，然因該使人行無義務之事之
      低度行為，應為剝奪他人行動自由之高度行為所吸收，針
      對證人戊○○部分自無庸再論以強制罪。
（四）再按刑法第三百零二條之妨害自由罪，原包括私禁及其他
      非法方法剝奪人之行動自由而言，所謂非法方法，當包括
      強暴脅迫等情事在內。上訴人以水果刀強押周女上其駕駛
      之自用轎車，剝奪其行動自由，並將車駛向屏東縣萬丹公
      墓途中，周女要求迴車，並表示如不迴車，即跳車云云，
      上訴人於妨害自由行為繼續中，嚇稱如跳車即予輾死等語
      ，自屬包含於妨害周女行動自由之同一意念之中，縱其所
      為，合於刑法第三百零五條恐嚇危害安全之情形，仍應視
      為剝奪行動自由之部分行為，原判決認所犯低度之恐嚇危
      害安全罪，為高度之剝奪行動自由罪所吸收，其法律見解
      ，不無可議（最高法院七十四年台上字第三四０四號判例
      ）。因此，被告指使該不詳姓名年籍之成年人在妨害證人
      戊○○自由之行為繼續中，對於證人戊○○所為恐嚇危害
      安全之犯行，應屬剝奪他人行動自由之部分行為，不另論
      處。至於被告等人所為恐嚇犯行之對象，應為證人戊○○
      ，而非告訴人丁○○，業據告訴人丁○○及證人戊○○於
      本院中證述屬實，業如前述，起訴書所載，顯然有誤，就
      被告恐嚇戊○○部分，雖未據起訴，惟因該部分為妨害戊○○行動自由之部分行為，應為起訴效力所及，本院自得
      併予審理；再者，就被告被訴恐嚇告訴人丁○○部分，既
      與事實不符，本院原應就此為無罪之諭知，然因起訴書認
      被告所犯恐嚇告訴人丁○○部分與前開傷害及剝奪他人行
      動自由罪間有牽連犯之裁判上一罪關係，本院爰就此部分
      ，不另為無罪之諭知。
（五）就被告等人利用剝奪證人戊○○自由之方法，脅迫告訴人
      丁○○聯繫證人丙○○出面解決債務之行為，業已該當於
      刑法第三百零四條第一項之強制罪。原起訴書雖漏未起訴
      ，然起訴書犯罪事實欄業經載明，且該部分與被告所犯傷
      害罪及剝奪他人行動自由罪二者間，均係為達使人行無義
      務之事之同一目的，具有牽連犯之裁判上一罪關係，應為
      起訴效力所及，本院自得併予審理。
（六）爰審酌被告因告訴人丁○○之前妻丙○○積欠其母親黃錦
      鶯鉅額債務未償，導致家中經濟困頓，影響家庭成員生計
      ，不思循正當途徑尋求解決管道，竟圖以傷害、妨害自由
      、強制之犯行，達到迫使丙○○出面解決債務之目的，因
      而造成告訴人丁○○及證人戊○○無端受累，又被告犯罪
      後猶否認犯行，雖於審理期日末了之際，表示願意認罪，
      然被告對於前開犯罪事實並未坦承招認，自難據以認定其
      犯後態度良好，已有悔意等一切情狀，量處如主文所示之
      刑，並依修正前刑法第四十一條第一項前段之規定諭知易
      科罰金之折算標準。
據上論斷，應依刑事訴訟法第二百九十九條第一項前段，刑法第
二條第一項前段、第二百七十七條第一項、第三百零二條第一項
、第三百零四條第一項，修正前刑法第二十八條、第五十五條、
第四十一條第一項前段，罰金罰鍰提高標準條例第一條前段、修
正前罰金罰鍰提高標準條例第二條，現行法規所定貨幣單位折算
新臺幣條例第二條，判決如主文。
中    華    民    國    95    年    9     月    27    日
                  刑事第五庭    審判長法  官  賴恭利
                                      法  官  劉麗瑛
                                      法  官  巫淑芳
上正本證明與原本無異。
如不服本判決，應於送達後十日內向本院提出上訴狀（須附繕本
），上訴於臺灣高等法院臺中分院。
                                      書記官  王麗麗
中    華    民    國    95    年    9     月    27    日
附錄論罪科刑法條：
中華民國刑法第277條：
傷害人之身體或健康者，處三年以下有期徒刑、拘役或一千元以
下罰金。
犯前項之罪因而致人於死者，處無期徒刑或七年以上有期徒刑；
致重傷者，處三年以上十年以下有期徒刑。
中華民國刑法第302條：
私行拘禁或以其他非法方法，剝奪人之行動自由者，處五年以下
有期徒刑、拘役或三百元以下罰金。
因而致人於死者，處無期徒刑或七年以上有期徒刑，致重傷者，
處三年以上十年以下有期徒刑。
第一項之未遂犯罰之。
中華民國刑法第304條：
以強暴、脅迫使人行無義務之事或妨害人行使權利者，處三年以
下有期徒刑、拘役或三百元以下罰金。
前項之未遂犯罰之。


司法院資訊處製作；財團法人民間司法改革基金會備份。
